【裁判字號】    98,交上易,1410
【裁判日期】    981027
【裁判案由】    過失致死
【裁判全文】
臺灣高等法院臺中分院刑事判決      98年度交上易字第1410號
上  訴  人  臺灣臺中地方法院檢察署檢察官
被      告  乙○○
選任辯護人  王忠沂律師
上列上訴人因過失致死案件，不服臺灣臺中地方法院98年度交易
字第204號中華民國98年6月30日第一審判決（起訴案號：臺灣臺
中地方法院檢察署98年度偵續字第81號），提起上訴，本院判決
如下：
    主  文
上訴駁回。
    理  由
一、公訴意旨略以：被告乙○○於民國九十七年二月二十八日晚
    間，騎乘車號○八三─ＢＥＰ號重型機車（下稱前開○八三
    號機車），沿臺中縣大肚鄉○○路○段往龍井鄉之方向行駛
    ，於同日二十時十分許，途經沙田路一段三六之六號前，本
    應注意行車速度應依速限標誌之規定。而依當時情形，又無
    不能注意之情事，竟疏於注意，適同一時間，被害人林有義
    飲酒後騎乘車號ＬＡＢ─二三五號重型機車（下稱前開二三
    五號機車），沿臺中縣大肚鄉○○路○段往王田交流道匝道
    出口之方向逆向行駛，行駛至上開地點，因被告乙○○以超
    越當地速限每小時四十公里之速度行駛，二車煞避不及相撞
    ，被害人林有義因此受有頭部外傷致顱腦損傷，經送醫救治
    ，延至同日二十一時三十分許，在臺中縣沙鹿光田綜合醫院
    不治死亡。被告乙○○肇事後停留於現場，待警方前往處理
    時當場承認其為肇事人並自願接受裁判。因認被告涉犯刑法
    第二百七十六條第一項之過失致死罪嫌等語。
二、按犯罪事實應依證據認定之，無證據不得認定犯罪事實；又
    ，不能證明被告犯罪者，應諭知無罪之判決，刑事訴訟法第
    一百五十四條第二項、第三百零一條第一項前段分別定有明
    文。又，認定犯罪事實所憑之證據，雖不以直接證據為限，
    間接證據亦包括在內，惟採用間接證據時，必其所成立之證
    據在直接關係上，雖僅足以證明他項事實，而由此他項事實
    ，本於推理之作用足以證明待證事實者，方為合法，若憑空
    之推想，並非間接證據；而無論直接或間接證據，其為訴訟
    上之證明，須於通常一般之人均不致有所懷疑，而得確信其
    為真實之程度者，始得據為有罪之認定，倘其證明尚未達到
    此一程度，而有合理之懷疑存在時，基於無罪推定之原則，
    即應為無罪之判決（最高法院三十二年上字第六七號、七十
    六年臺上字第四九八六號判例意旨參照）。又被告之自白，
    不得作為有罪判決之唯一證據，仍應調查其他必要之證據，
    以察其是否與事實相符，刑事訴訟法第一百五十六條第二項
    定有明文，立法目的在以補強證據之存在，藉以限制合法自
    白在證據上之價值，俾發現實質的真實，即使被告之自白出
    於任意性，然若別無其他補強證據足以擔保其自白與事實相
    符，該自白仍非刑事訴訟法上得據之為認定被告犯罪之唯一
    證據，當不得單憑此而為被告不利之認定（最高法院八十五
    年度臺上字第六六四號判決意旨參照）。再刑事訴訟法第一
    百六十一條已於九十一年二月八日修正公布，修正後同條第
    一項規定：檢察官就被告犯罪事實，應負舉證責任，並指出
    證明之方法。因此，檢察官對於起訴之犯罪事實，應負提出
    證據及說服之實質舉證責任。倘其所提出之證據，不足為被
    告有罪之積極證明，或其闡明之證明方法，無從說服法官以
    形成被告有罪之心證，基於無罪推定之原則，自應為被告無
    罪判決之諭知（最高法院九十二年臺上字第一二八號判例意
    旨參照）。且按汽車駕駛人依規定遵守交通規則行車時，得
    信賴其他汽車駕駛人亦能遵守交通規則，故關於他人違規行
    為所導致之危險，僅就可預見，且有充足時間可採取適當之
    措施以避免結果之發生時，負其責任，對於他人突發不可知
    之違規行為並無防止之義務；刑法上之過失犯，以行為人對
    於犯罪結果之發生按其情節應注意，並能注意，而不注意者
    ，始克相當；若事出突然，依當時情形，不能注意時，縱有
    結果發生，仍不得令負過失責任（最高法院八十七年度臺非
    字第三三七號、八十七年度臺上字第二四五七號判決意旨可
    資參照）。
三、證據能力之說明：查檢察官、被告乙○○及其辯護人對於本
    判決所引用之下列各項證據方法之證據能力，於本院審理時
    均表示無意見，且於法院調查證據時，知有刑事訴訟法第一
    百五十九條第一項不得為證據之情形，亦未於言詞辯論終結
    前聲明異議，茲審酌該等言詞陳述及書面作成時之情況，並
    無不宜作為證據之情事，依刑事訴訟法第一百五十九條之五
    之規定，自得作為證據，合先敘明。
四、本件公訴人認被告乙○○涉有前揭過失致死罪嫌，係以：被
    告於警詢、偵查中之供述，及證人齊文碩、楊長達均於偵查
    中檢察官訊問時之具結證述，暨卷附道路交通事故現場圖、
    道路交通事故調查報告表（一）、（二）、光田綜合醫院診
    斷證明書及法醫參考病歷摘要、臺灣臺中地方法院檢察署相
    驗筆錄、法醫驗斷書、相驗屍體證明書各一件、現場及勘驗
    相片二十張，為其所憑之論據。訊據被告固不否認於前揭時
    地，其有騎乘前開○八三號機車與逆向駛來、由林有義騎乘
    之前開二三五號機車相撞而發生本案車禍，並致林有義不治
    死亡等情，惟堅詞否認有何過失致死犯行，辯稱：我並未超
    速行駛，本案車禍主要係林有義逆向行駛而肇事，我於警詢
    、偵查中關於行車速度之供述，僅係憑我的感覺而為供述，
    我當時並沒有看我機車上之車速表等語。經查：
  (一)被告於前揭時地騎乘前開○八三號機車，與逆向駛來、由被
    害人林有義飲酒後騎乘之前開二三五號機車互為對撞而發生
    本案車禍，林有義因此受有頭部外傷致顱腦損傷，經送醫救
    治，延至九十七年二月二十八日二十一時三十分許，在臺中
    縣沙鹿光田綜合醫院不治死亡之事實，固據被告陳明在卷，
    且經檢察官督同檢驗員相驗屬實，並有道路交通事故現場圖
    、道路交通事故調查報告表（一）、（二）、光田綜合醫院
    診斷證明書及法醫參考病歷摘要、臺灣臺中地方法院檢察署
    相驗筆錄、法醫驗斷書、相驗屍體證明書各一件、道路交通
    事故酒精測定紀錄表二紙、現場及勘驗相片二十張附卷可按
    。然林有義上開死亡結果，是否因被告駕車有何過失行為所
    導致，自仍應有積極證據以資證明。
  (二)按行車速度超過規定之最高速限者，始為超速行駛之違規行
    為，此觀道路交通管理處罰條例第七條之二第二項、第四十
    三條及道路交通安全規則第九十三條第一項之規定即明。查
    本案車禍發生時，肇事路段之最高速限為每小時四十公里乙
    節，固有道路交通事故調查報告表（一）及偵查佐陳勢福職
    務報告併附現場相片在卷可憑（見相字卷十四頁；偵續卷二
    一至二六頁）。又被告於九十七年二月二十八日警詢時雖供
    稱：我當時時速四十至五十公里等語（見相字卷七頁），其
    於同年月二十九日偵查中檢察官訊問時供稱：我當時車速四
    十幾公里等語（見相字卷三二頁），其嗣於九十八年三月十
    二日偵查中檢察官訊問時，檢察官當庭提示前揭九十七年二
    月二十八日警詢筆錄、九十七年二月二十九日檢察官訊問筆
    錄，被告雖答稱對於前開警詢筆錄、檢察官訊問筆錄沒有意
    見，所以這時速無誤等語（見偵續卷十二、十三頁）。然依
    被告前揭警詢時供述內容，其當時之行車速度顯亦有可能兼
    括時速四十公里而未超過肇事路段之最高速限在內，且就肇
    事路段之最高時速限制為每小時四十公里而言，顯見被告前
    揭於警詢時供稱其時速四十至五十公里等語，與其警詢後之
    翌日即前揭於檢察官訊問時所供稱其時速四十幾公里乙節，
    二者間之供述實互不相容（即依其警詢時供述，仍可能為時
    速四十公里，而無超過最高速限之違規行為）。從而，被告
    嗣於九十八年三月十二日偵查中檢察官訊問時竟答稱：「所
    以這時速無誤」等語，而同時肯認其前揭關於行車速度此一
    互不相容之前後供述（即九十七年二月二十八日警詢時供述
    、同年月二十九日檢察官訊問時供述）之正確性，其供述至
    有明顯之瑕疵存在。於此情形，倘依被告前揭前後互不相容
    、存有明顯瑕疵之供述，逕為不利被告之認定，顯屬速斷。
    實則，被告於九十八年三月十二日偵查中檢察官訊問時亦當
    庭供述：發生車禍前，我的車速約四十公里，我是感覺的，
    因我沒有注意等語（見偵續卷十二頁），由此益見本案車禍
    發生當時，被告是否確有超速行駛之違規行為，至仍有相當
    程度之合理懷疑存在，自難以被告前揭不利於己之供述逕為
    不利被告之認定。
  (三)又案發當日與被告一同出遊，於本案車禍發生時在被告之前
    開○八三號機車前後，分別搭乘他人機車之證人齊文碩、楊
    長達，其中證人齊文碩於偵查中檢察官訊問時雖證稱：車禍
    發生時，我是在乙○○機車的前方，我是被另一臺車子載；
    我坐的車子當時車速約四十至五十公里等語；證人楊長達於
    偵查中檢察官訊問時雖證稱：我是被另一臺車載，是騎在乙
    ○○後面，距離乙○○的機車約好幾十公尺；我沒有看到當
    天車禍發生的情形，我也沒有聽到聲音，因為我們的機車騎
    五十至六十公里，車速較快，聲音較大聲，所以沒有聽到前
    方的聲音，是之後看到人已經倒下等語（見偵續卷十四頁）
    。惟由證人齊文碩、楊長達之前揭證言，可知其等二人均各
    係搭乘他人之機車，均非實際騎乘機車之人，則其等二人關
    於當時行車速度之證言究否確與事實相符，已非無疑。況依
    證人齊文碩之前揭證言，亦可能兼括時速四十公里而未超過
    肇事路段之最高速限在內，顯無從逕據為不利被告認定之憑
    據；且衡諸證人楊長達之前揭證言，倘證人楊長達搭乘之機
    車係持續且長時間之以時速五十至六十公里前進，豈有仍在
    被告騎乘之前開○八三號機車後方之理？又證人楊長達搭乘
    之機車，迄至本案車禍時仍在被告騎乘之前開○八三號機車
    後方且二者相距約好幾十公尺，倘僅係臨時而初始以時速五
    十至六十公里前進，顯亦無從作為推論被告騎乘之前開○八
    三號機車當時行車速度究竟為何之依據，由此益徵無從以證
    人齊文碩、楊長達之前揭證言，作為被告確有超速行駛違規
    行為認定之補強證據。再觀諸前開卷附道路交通事故現場圖
    、道路交通事故調查報告表（一）、（二）及現場相片，可
    知本案車禍現場並無刮地痕及煞車痕。從而，本案車禍現場
    另無刮地痕或煞車痕等其他事證足資進一步查證被告所騎乘
    前開○八三號機車之車速究竟為何之情形下。綜上，本案卷
    內所存事證顯未達使通常一般人均不致有所懷疑，而得確信
    被告確有超速行駛之違規行為乙情為真實之程度，甚為明灼
    。
  (四)另本案車禍發生時，肇事路段係未劃設行車分向線之慢車道
    ，且係屬沿臺中縣大肚鄉○○路○段往龍井鄉方向（即沿被
    告騎乘前開○八三號機車行進方向）之單向車道乙節，此綜
    參卷附於偵查中檢察官至肇事現場勘驗之履勘現場筆錄、交
    通部臺灣區○道○○○路（中區工程處）九十七年八月二十
    八日中斗字第○九七六○○七○二九號函甚明【見九十七年
    度偵字第一三六一八號偵查卷（下稱偵字卷）三九、四○、
    四三至四九頁】。且參諸被告於前揭時地，騎乘前開○八三
    號機車行經肇事路段時，與前開○八三號機車同向並位於前
    開○八三號機車前方之另一部機車，因突然閃避逆向駛來之
    林有義所騎乘之前開二三五號機車，被告騎乘之前開○八三
    號機車因閃避不及旋即與逆向駛來之林有義所騎乘前開二三
    五號機車互為對撞而發生本案車禍乙節，屢據被告陳明在卷
    ，核與本案車禍發生時為被告搭載之證人林詩涵於偵查中檢
    察官訊問時結證情節相符（見偵續卷十三頁），堪予憑採。
    從而，本案既無證據認定被告有超速行駛之違規行為，已如
    前述，且由被告依規定在單向車道騎乘機車之際，因與其同
    向之前方機車突然閃避逆向駛來之林有義所騎乘之前開二三
    五號機車，致被告騎乘之前開○八三號機車因閃避不及而與
    林有義之機車互為對撞，致發生本案車禍之過程觀之，被告
    顯係一方面信賴其他機車亦能遵守交通規則而不會逆向駛入
    被告行進方向之單向車道，另方面於夜間因其同向前方機車
    突然閃避林有義騎乘之前開二三五號機車之舉，致其因此突
    發狀況，進而無充足時間得以採取適當措施避免與逆向駛來
    之林有義所騎乘前開二三五號機車發生碰撞之結果，被告依
    當時情形，顯無從注意以避免本案車禍之發生，實堪認定，
    依前開說明，自不得令被告就本案車禍負過失責任。
  (五)至於被告於偵查中雖自承其當時與同向之前方機車距離約二
    公尺至三公尺等語。惟按汽車在同一車道行駛時，除擬超越
    前車外，後車與前車之間應保持隨時可以煞停之距離，道路
    交通安全規則第九十四條第一項定有明文。該法條旨在規範
    同一行向車道之車輛，後車應與前車保持隨時可以煞停之距
    離，以免因前車減速而發生後車撞擊前車之危險發生。本案
    車禍之發生，並非同向車道之機車前後追撞，而係被告依規
    定騎乘前開○八三號機車在單向車道行進之際，因事出突然
    ，被告依當時情形，無從注意而與對向且逆向駛來又仍在行
    進中之林有義所騎乘前開二三五號機車互為對撞所致，已如
    前述。依前開規定，本案車禍之發生，顯與被告之後車及同
    向之前車二者間行車距離為何尚無直接關聯，自難遽以被告
    與同向之前車間行車距離為何，作為判斷被告就本案車禍有
    無過失之依據。況本件經送臺灣省臺中縣區車輛行車事故鑑
    定委員會鑑定結果認為：「乙○○駕駛重機車沿大肚鄉○○
    路往龍井方向行駛，行經肇事地段沙田路一段三六之六號附
    近慢車道時，與對面逆向駛來由林有義駕駛之重機車相撞，
    應屬不易防範，本件車禍乙○○駕駛重機車應無肇事因素」
    ，有臺灣省臺中縣區車輛行車事故鑑定委員會九十七年十一
    月十九日中縣鑑字第○九七五五○二九○八號號函併附分析
    意見書在卷可稽（見偵字卷五六至五八頁），且經本院再送
    請臺灣省車輛行車事故覆議鑑定委員會鑑定結果，亦與前揭
    臺中縣區車輛行車事故鑑定委員會之鑑定結果相同，復有臺
    灣省車輛行車事故覆議鑑定委員會九十八年五月十八日覆議
    字第○九八六二○一七六號函附卷可憑（見本院卷三一頁）
    ，由此益見倘認被告於本案車禍發生之過程中，係因被告駕
    車之超速行駛等過失行為所導致，顯屬速斷，自無從遽為不
    利被告之認定。
  (六)又汽車行駛時，駕駛人應注意車前狀況，並隨時採取必要之
    安全措施，道路交通安全規則第九十四條第三項定有明文。
    被告對於本案車禍之發生，是否有未注意車前狀況，並隨時
    採取必要之措施之過失，仍應以其能否注意為前題要件。依
    證人齊文碩於偵訊中證稱：「（車禍發生時，你是騎在乙○
    ○前方或後方?）前方，我是被另一台車子載，中間應該沒
    有其他車」、「（你有看到本案車禍發生情形?）沒有。當
    時我給朋友載，死者的車子是由經過我們身邊，我們往右閃
    ，閃過後，就聽到車子相撞的聲音」等語（九十八年度偵續
    字第八一號卷第一四頁），及證人林詩涵於偵訊證稱：「當
    時乙○○騎乘機車時，看見前方車子往右邊閃避，就看見死
    者車子，因為他（指林有義）的車燈很亮，後來我們車子擦
    撞」等語（九十八年度偵續字第八一號卷第一四頁），參以
    道路交通事故現場圖、道路交通事故調查報告表(一)、(二)所示
    案發現場，並無任何煞車痕，及被告於檢察官會同法醫相驗
    屍體時所為偵訊時供稱：「....，我有同學騎在前面，死者
    自對面騎過來，我同學閃過之後，我才看到死者，我看到趕
    快煞車，但還是碰到死者，....」等語（九十七年度相字第
    三六九號卷第三二頁），足見，被告於車禍發生前，其所騎
    機車前方，因有另台機車行駛，擋其前方視線，而無法提前
    看到林有義騎機車逆向行駛而來，迨前方機車閃避林有義所
    騎乘之機車後，仍因林有義騎乘機車前進，被告之機車亦向
    前行進中，則被告縱使見狀欲即時煞車，亦因來不及煞車而
    與林有義之機車對撞，是就被告言，此實為突發狀況，致其
    無法注意車前狀況，適時採取必要之安全措施。準此，即難
    認被告有未注意車前狀況，並隨時採取必要之安全措施之過
    失。
五、綜上所述，依公訴人所舉之證據，顯未達通常一般人均不致
    有所懷疑，而得以確信被告確有公訴人所指過失致死之犯行
    。揆諸首揭法條及判例意旨，不能證明被告犯罪，依法自應
    為被告無罪之諭知。原審認無證據足資證明被告犯罪，而諭
    知被告無罪之判決，核無不合。檢察官上訴，略謂被告乙○
    ○騎乘機車行經肇事路段時，未依道路交通安全規則第九十
    四條規定，與前車保持隨時可以停煞之距離及注意車前狀況
    ，並隨時採取必要之安全措施，避免本件車禍之發生，實有
    過失，且其過失與本件車禍之發生有相當因果關係，縱使林
    有義亦有過失，並不能解免被告過失致死之責任云云，指摘
    原判決不當，然揆諸上述論述理由，堪認其上訴為無理由，
    應予駁回。
據上論結，應依刑事訴訟法第三百六十八條，判決如主文。
本案經檢察官甲○○到庭執行職務。
中    華    民    國    98    年    10    月    27    日
            刑事第四庭    審判長法  官  洪  耀  宗
                                法  官  劉  登  俊
                                法  官  許  文  碩
以上正本證明與原本無異。
不得上訴。
                                書記官  郭  蕙  瑜
中    華    民    國    98    年    10    月    27    日


司法院資訊處製作；財團法人民間司法改革基金會備份。
